臺灣臺中地方法院民事判決 
                                    111年度簡上字第113號
上  訴  人  黃玉是  

訴訟代理人  徐文炳  
被上訴人    楊宗翰  
訴訟代理人  賴柏伸  
上列當事人間請求損害賠償事件，上訴人對於中華民國110年12
月23日本院110年度簡字第301號第一審簡易判決提起上訴，本院
合議庭於民國111年5月6日言詞辯論終結，判決如下：
    主  文
一、原判決關於駁回上訴人後開第二項之訴部分，及訴訟費用（
    除確定部分外）之裁判廢棄。
二、被上訴人應再給付上訴人新台幣3萬3952元，及自民國109年
    8月11日起至清償日止按週年利率百分之5計算之利息。
三、其餘上訴駁回。
四、第一審（除確定部分外）及第二審訴訟費用，由被上訴人負
    擔2分之1，餘由上訴人負擔。
    事實及理由
壹、上訴人主張：
    被上訴人於民國108年9月16日上午7時23分許，騎乘牌照號
    碼MLL-2857號普通重型機車搭載訴外人林潔宜，沿臺中市太
    平區中山路3段由西往東方向行駛，行經中山路3段與中山路
    3段67巷交岔路口時，疏未注意汽機車行經無號誌之交岔路
    口，應減速慢行，作隨時停車之準備，竟貿然通行，適上訴
    人騎乘牌照號碼MLR-2369號普通重型機車，沿臺中市太平區
    中山路3段67巷由北往南方向行駛至上開交岔路口，雙方車
    輛發生碰撞，上訴人因而受有右鎖骨骨折、第三四五腰椎滑
    脫併神經壓迫等傷害，致受有如附表所示之損害。被上訴人
    過失不法侵害上訴人之身體及健康，應負侵權行為損害賠償
    責任，經依被上訴人應負過失責任比例30％計算、並扣除上
    訴人已領取之強制汽車責任保險金新台幣（下同）6萬2586
    元後，被上訴人應賠償上訴人27萬0607元及自起訴狀繕本送
    達翌日起至清償日止按週年利率5％計算之利息（逾上開範圍
    部分，未繫屬於本院，非本院審理範圍，不予贅列）。
貳、被上訴人抗辯：
  一、被上訴人就本件交通事故之發生固有過失，但上訴人亦與
      有行經無號誌交岔路口未減速慢行之過失，且上訴人之過
      失為本件交通事故發生之主因，應負70％之過失責任。
　二、就原告請求各項費用，意見如下：
　　㈠醫療費用：
　　　上訴人於本件交通事故發生當日至國軍臺中總醫院附設民
      眾診療服務處（下稱國軍臺中總醫院）急診時，僅診斷出
      上訴人受有「右鎖骨骨折」，並未診斷出上訴人受有「第
      三四五腰椎間盤疾患併神經壓迫」（下稱系爭腰椎傷害）
      ，系爭腰椎傷害乃上訴人自身舊疾，非本件交通事故所造
      成，故上訴人因系爭腰椎傷害就醫所支出之費用，不得請
      求上訴人賠償。
　  ㈡看護費用：
　　　對上訴人108年9月16日至108年9月24日住院開刀（下稱第
      一次手術）9日、每日看護費2000元，及第一次手術出院
      後休養3個月、每日看護費1200元無意見。但上訴人之系
      爭腰椎傷害非本件交通事故所造成，上訴人因系爭腰椎傷
      害於109年2月間接受手術（下稱第二次手術）住院及休養
      期間之看護費用，被上訴人不負賠償責任。
　  ㈢機車修繕費用：
　　　機車修繕費用中之零件費用應予折舊。
　  ㈣交通費用3000元，不爭執。
    ㈤不能工作之損失：
　　  上訴人於本件交通事故發生之年齡已逾65歲，上訴人並未
      舉證證明其確有工作收入及收入金額為何，上訴人此部分
      請求應屬無據。
　  ㈥精神慰撫金：
　　　上訴人原告請求金額過高，被上訴人無力負擔。
　三、原告因本件交通事故受傷已領取強制汽車責任保險理賠6
      萬2586元，應予扣除。
參、上訴人於原審請求被上訴人賠償114萬4461元本息，原審為
    上訴人一部勝訴、一部敗訴之判決，即判命被上訴人給付上
    訴人9萬8355元本息，並依職權為假執行之宣告，另駁回上
    訴人其餘之訴及假執行之聲請。上訴人就其敗訴部分提起一
    部上訴，被上訴人就其敗訴部分則未聲明不服。兩造之聲明
    為：
　一、上訴人聲明：
　　㈠原判決關於駁回上訴人後開第二項之訴部分廢棄。
    ㈡被上訴人應再給付上訴人17萬2252元，及自起訴狀繕本送
      達翌日起至清償日止按週年利率5％計算之利息。
　二、被上訴人聲明：駁回上訴。　　
肆、本院之判斷：
　一、上訴人主張被上訴人於108年9月16日上午7時23分許，騎
      乘牌照號碼MLL-2857號普通重型機車搭載林潔宜，沿臺中
      市太平區中山路3段由西往東方向行駛，行經中山路3段與
      中山路3段67巷交岔路口時，疏未注意汽機車行經無號誌
      之交岔路口，應減速慢行，作隨時停車之準備，竟貿然通
      行，適上訴人騎乘牌照號碼MLR-2369號普通重型機車，沿
      臺中市太平區中山路3段67巷由北往南方向行駛至上開交
      岔路口，雙方車輛發生碰撞，上訴人因而受有右鎖骨骨折
      、第三四五腰椎滑脫併神經壓迫等傷害，有上訴人提出之
      國軍臺中總醫院109年1月15日、10月21日診斷證明書（見
      本院109年度附民字第306號卷第7頁、原審卷第37、39頁
      ）在卷可按，而被上訴人於本院109年度交簡字第336號（
      原為109年度交易字第902號）刑事案件審理中，就其有前
      開過失傷害犯行認罪而經判處罪刑確定，復有上揭刑事案
      件影卷附卷可按，上訴人之前開主張堪信為真。
  二、按汽車行至無號誌或號誌故障而無交通指揮人員指揮之交
      岔路口，支線道車應暫停讓幹線道車先行。未設標誌、標
      線或號誌劃分幹、支線道者，少線道車應暫停讓多線道車
      先行；車道數相同時，轉彎車應暫停讓直行車先行；同為
      直行車或轉彎車者，左方車應暫停讓右方車先行。但在交
      通壅塞時，應於停止線前暫停與他方雙向車輛互為禮讓，
      交互輪流行駛。道路交通安全規則第102條第1項第2款定
      有明文。本件被上訴人駕駛機車行至無號誌交岔路口時，
      原應注意減速慢行，作隨時停車之準備，而依當時情況，
      並無不能注意之情事，被上訴人竟疏未注意及此，貿然通
      行致撞及上訴人所騎乘之機車，被上訴人就本件交通事故
      之發生有過失，堪以認定。又上訴人因本件交通事故受有
      前述傷害，則被上訴人之過失行為與上訴人之受傷結果間
      有相當因果關係，亦堪認定。
　三、按「因故意、過失不法侵害他人之權利者，負損害賠償責
      任。」、「汽車、機車或其他非依軌道行駛之動力車輛，
      在使用中加損害於他人者，駕駛人應賠償因此所生之損害
      。」民法第184條第1項前段、第191條之2分別定有明文。
      又「不法侵害他人之身體或健康者，對於被害人因此喪失
      或減少勞動能力或增加生活上之需要時，應負損害賠償責
      任。」、「不法侵害他人之身體、健康、名譽、自由、信
      用、隱私、貞操，或不法侵害其他人格法益而情節重大者
      ，被害人雖非財產上之損害，亦得請求賠償相當之金額。
      」民法第193條第1項、第195條第1項前段別定有明文。被
      上訴人就本件交通事故之發生有過失，且被上訴人之過失
      行為與上訴人受傷結果間有相當因果關係，已如前述，則
      上訴人依前開規定，請求被上訴人負損害賠償責任，於法
      自屬有據。茲就上訴人請求被上訴人賠償之項目、金額有
      無理由，分述如下：
　  ㈠醫療費用（即附表編號1）部分：
　　　上訴人主張因本件交通事故受傷，於109年2月接受第二次
      手術前計支出醫療費用8萬6362元部分，於原審判決後，
      兩造就此部分已無爭執。兩造有爭執者為上訴人接受第二
      次手術所支出之醫療費用9萬4349元，是否亦屬本件交通
      事故所受之損害？經查：上訴人主張其於本件交通事故所
      受之傷勢含系爭腰椎傷害部分，為被上訴人所否認，經原
      審檢送上訴人於國軍臺中總醫院、慶華診所、建成中醫診
      所歷年就醫之病歷資料，囑託中國醫藥大學醫學院附設醫
      院就上訴人於本件交通事故所受傷害、上訴人系爭腰椎傷
      害與本件交通事故間有無相當因果關係為鑑定，經該院以
      110年7月27日院醫行字第1100010708號函覆鑑定意見為：
      「㈠…依函附之資料，病人黃玉是於108年9月16日車禍後送
      至國軍臺中總醫院附設民眾診療服務處急診經診斷為：1.
      頭部外傷2.右肩鎖骨骨折3.右小指撕裂傷，經急診住院10
      8年9月17日接受右肩鎖骨骨折復位內固定手術治療，於10
      8年9月24日出院。㈡…依函附之資料，該病人85年5月23日
      至國軍臺中總醫院附設民眾診療服務處骨科就診紀錄即顯
      示腰椎退化性脊椎炎之病情，且108年9月16日車禍事故發
      生時，病人無主訴腰椎症狀，且於109年2月10日接受脊椎
      手術時主訴此脊椎病症已經多年，因此依醫理判斷，該病
      症與108年9月16日車禍事故無因果關係。」等語（見原審
      卷第185-189頁）。惟由上訴人在國軍臺中總醫院就診之
      病歷資料可知，上訴人於本件交通事故發生後之108年11
      月20日即因下背痛至國軍臺中總醫院就醫，國軍臺中總醫
      院並於109年1月15日出具之診斷證明書中載明「症狀：下
      背痛…診斷：…第三四五腰椎滑脫併神經壓迫」、復於處置
      意見中載明「因車禍造成下背痛症狀加劇…」等語，而上
      訴人108年11月20日、109年1月15日就診之病歷記載之症
      狀、診斷相同，有上訴人病歷資料及診斷證明書在卷可參
      。而按之上訴人於85年5月23日至國軍臺中總醫院骨科就
      診時，其病歷固顯示有腰椎退化性脊椎炎之病情，惟依卷
      附衛生福利部中央健康保險署函送之上訴人歷年就醫記錄
      與上訴人於國軍臺中總醫院、慶華診所、建成中醫診所病
      歷資料，均查無上訴人於85年5月23日翌日起至本件交通
      事故發生時止，有因該腰椎退化性脊椎炎看診之紀錄，堪
      認上訴人該腰椎退化性脊椎炎並無症狀嚴重致需開刀治療
      之情狀，而係本件交通事故發生後，上訴人始因第三四五
      腰椎滑脫併神經壓迫以致需開刀手術治療。本院審諸上開
      情狀，認上訴人如無本件交通事故撞擊之獨立原因介入，
      其原本腰椎退化性脊椎炎當無急需開刀手術治療之必要，
      上訴人應係因本件交通事故之撞擊，才導致需於109年2月
      間接受第二次手術以治療系爭腰椎傷害之必要，是上訴人
      因治療系爭腰椎傷害所受支出第二次手術費用9萬4349元
      之損害，與本件交通事故間有相當因果關係，委堪認定。
      從而，上訴人主張因本件交通事故受有支出醫療費用18萬
      0711元之損害，洵足採取。
　　㈡看護費用（即附表編號2）部分：
　　　上訴人接受第一次及第二次手術均係治療與本件交通事故
      有相當因果關係之傷害，已如前述，則上訴人於第一次、
      第二次手術住院期間及出院後休養期間如有需專人看護之
      必要，自均得請求被上訴人賠償看護費用。查上訴人第一
      次、第二次住院期間分別需全日看護9日、12日（共21日
      ），第一次、第二次手術出院後各需看護3個月（共6個月
      ）等情，有診斷證明書在卷可參，而兩造就上訴人住院期
      間之看護費用按每日2000元計算、出院後之看護費用按每
      日1200元計算已無爭執，則上訴人所受看護費用之損害即
      為25萬8000元（21×2000元+30×6×1200元=258,000元）。
　  ㈢機車修繕費用（即附表編號3）部分：
　　　上訴人因車牌號碼000-0000號普通重型機車於本件交通事
      故受損送修，經就以新零件更換被毀損之舊零件部分折舊
      後，上訴人因上揭機車受損所受損害額為7933元，為兩造
      所不爭執，上訴人此部分主張自屬有據。
　  ㈣交通費用（即附表編號4）部分：
　　　上訴人主張其因受傷往返就醫而支出交通費共3000元，為
      被上訴人所不爭執，上訴人此項請求亦屬有據。
　　㈤不能工作之損失（即附表編號5）部分：
　　　上訴人主張其原在菜市場賣菜，因本件交通事故受傷無法
      工作約7個月，按每月薪資2萬3000元計算，受有不能工作
      之損失16萬1000元等語，然此為被上訴人所否認。經查，
      上訴人（33年11月8日生）於本件交通事故發生之108年9 
      月16日已年近75歲，早逾強制退休年齡，而上訴人就其有
      工作所得一節，復未舉證證明，參諸上訴人之稅務電子閘
      門所得調件明細表（見原審卷證物袋），上訴人於107、1
      08年度均無薪資所得申報資料，尚難認上訴人於本件交通
      事故發生時有工作所得，則上訴人主張受有不能工作之損
      失16萬1000元，要難採憑。
　　㈥精神慰撫金（即附表編號6）部分：
　　　上訴人因本件交通事故受有前述傷害，先後二次住院接受
      手術治療，其身心上受有相當之痛苦，不言可喻，上訴人
      請求賠償精神慰撫金，於法自屬有據。又法院對於慰撫金
      之量定，應斟酌加害程度、兩造之身分地位經濟狀況等關
      係定之（最高法院51年度台上字第223號判決意旨、74年
      度第9次民事庭會議決議參照）。查上訴人為國中畢業，1
      07年、108年度均無申報薪資所得；被上訴人為國中畢業
      ，從事水泥工之工作，為兩造所陳明，另參照卷附兩造稅
      務電子閘門附件明細表（見原審卷證物袋）所示兩造財產
      及所得等資力狀況，本院衡酌兩造之身分、地位、經濟狀
      況，及上訴人因本件交通事故所受前述傷勢非輕需長期治
      療、休養，所受精神痛苦等一切情況，認上訴人請求賠償
      精神慰撫金50萬元，尚屬過高，應以20萬元為適當。逾上
      開範圍內之請求即難准許。
 　 ㈦基上，上訴人所受損害額為64萬9644元（計算式：180,711
      元+258,000元+7,933元+3,000元+200,000元）
　四、再按損害之發生或擴大，被害人與有過失者，法院得減輕
      賠償金額，或免除之，為民法第217條第1項所明定，其立
      法目的在於平衡被害人與加害人之賠償責任，即於被害人
      本身，對於損害之發生或擴大與有過失時，由法院斟酌情
      形，減輕或免除加害人之賠償金額，以免失諸過苛。因之
      不論加害人之行為係故意或過失，僅須被害人就損害之發
      生或擴大，有應負責之事由，不問其係出於故意或過失，
      基於衡平原則及誠實信用原則，即有該法條所定過失相抵
      原則之適用（最高法院98年度台上字第2173號判決意旨參
      照）。上開規定之適用，並不以財產上之損害為限，即非
      財產上之損害，如其發生或擴大，被害人與有過失，當亦
      有此項規定之適用。侵權行為損害賠償事件，被害人請求
      給付慰撫金時，自應適用過失相抵之規定，計算其數額。
      經查，上訴人就本件交通事故之發生與有過失，且兩造應
      負之過失責任比例為上訴人70％、被上訴人30％，為兩造所
      不爭執，則依前開規定為過失相抵後，上訴人得請求被上
      訴人賠償之金額即為19萬4893元（計算式：649,644元30
      %＝194,893元，元以下四捨五入）。
　五、按保險人依強制汽車責任保險法規定所為之保險給付，視
      為被保險人損害賠償金額之一部分。被保險人受賠償請求
      時，得扣除之。強制汽車責任保險法第32條定有明文。
　　　上訴人於本件交通事故發生後已領取強制汽車責任險保險
      金6萬2586元，為兩造所不爭執，依上開規定，自應予扣
      除，經扣除後，上訴人應給付原告之金額為13萬2307元（
      計算式：194,893元－62,586元＝132,307元）。
　六、末按給付有確定期限者，債務人自期限屆滿時起，負遲延
      責任。給付無確定期限者，債務人於債權人得請求給付時
      ，經其催告而未為給付，自受催告時起，負遲延責任。其
      經債權人起訴而送達訴狀，或依督促程序送達支付命令，
      或為其他相類之行為者，與催告有同一之效力。民法第22
      9條第1項、第2項定有明文。又遲延之債務，以支付金錢
      為標的者，債權人得請求依法定利率計算之遲延利息。但
      約定利率較高者，仍從其約定利率。應付利息之債務，其
      利率未經約定，亦無法律可據者，週年利率為百分之五，
      民法第233條第1項、第203條亦有明文。本件上訴人對被
      上訴人之侵權行為損害賠償請求債權，屬無確定期限之給
      付，經上訴人起訴請求賠償，被上訴人於109年8月10日收
      受起訴狀繕本，有送達證書在卷可按，被上訴人迄未給付
      ，自應負遲延責任，則上訴人請求被上訴人應給付自109
      年8月11日（即起訴狀繕本送達翌日）起至清償日止，按
      週年利率5％計算之法定遲延利息，核無不合。
　七、綜上所述，上訴人依侵權行為之法律關係，請求被上訴人
      給付13萬2307元，及自109年8月11日起至清償日止按週年
      利率5%計算之利息，為有理由，應予准許。逾上開範圍之
      請求則屬無據，不應准許。原審就上開應准許部分，僅判
      命被上訴人給付9萬8355元本息，尚有未洽，上訴意旨指
      摘原判決駁回上訴人3萬3952元本息請求部分為不當，求
      予廢棄改判，為有理由，爰由本院廢棄改判如主文第一、
      二項所示。至上訴人之請求不應准許部分，原判決為上訴
      人敗訴之判決，並駁回其假執行之聲請，經核於法並無不
      合，上訴意旨求予廢棄改判，為無理由，應駁回其上訴。
  八、本件事證已臻明確，兩造其餘攻擊防禦方法，核與判決結
      果不生影響，爰不逐一論述。　　
伍、據上論結，本件上訴為一部有理由、一部無理由，依民事訴
    訟法第436條之1第3項、第450條、第449條第1項、第79條但
    書，判決如主文。
中　　華　　民　　國　　111 　年　　5 　　月　　27　　日
                  民事第二庭    審判長法　官　呂麗玉
                                      法　官  李悌愷
                                      法　官  江奇峰
正本係依原本製作。
不得上訴。
中　　華　　民　　國　　111 　年　　5 　　月　　30　　日
                                      書記官    巫偉凱
　　　　　　　　　　　　　　　　　　　 
附表：

編號 項         目 金                             額  1 醫療費用 180,711元 第二次手術前86,362元    第二次手術94,349元 2 看護費用 258,000元 （住院每日2,000元、修養每日1,200元） 第1次手術住院及休養期間126,000元    第二次手術住院及休養期間132,000元 3 機車修繕費用  7,933元（零件部分已折舊）  4 交通費用 3,000元  5 不能工作之損失 161,000元  6 精神慰撫金 500,000元     合   計  1,110,644元